【裁判字號】    99,訴,187
【裁判日期】    991214
【裁判案由】    偽造文書等
【裁判全文】
臺灣臺中地方法院刑事判決               99年度訴字第187號
公  訴  人  臺灣臺中地方法院檢察署檢察官
被      告  黃柏蒼
被      告  郭春美
上列被告等因偽造文書等案件，經檢察官提起公訴（98年度調偵
字第106、107號），本院判決如下：
    主    文
郭春美犯強制罪，處罰金新臺幣參仟元，如易服勞役，以新臺幣
壹仟元折算壹日。
黃柏蒼無罪。
    犯罪事實
一、緣林振成與黃柏蒼於民國97年9月底合夥成立「誠昌企業社
    」( 設在臺中縣神岡鄉○○路152號，經臺中縣政府核准設
    立登記日期為97年11月5日)，林振成並僱用郭春美擔任會計
    。郭春美於97年10月22日離職後，因不滿林振成於97年11月
    20日領得「捷徑系統清潔有限公司」（下稱捷徑公司）支付
    予「誠昌企業社」之97年10月份點工款新臺幣（下同）4920
    00元後，未用以支付「誠昌企業社」員工薪資，乃於97年11
    月23日中午12時30分許，開車前往林振成位於臺中縣神岡鄉
    ○○路152號住處門口，遇見正牽行機車欲外出之林振成，
    竟基於妨害人行使權利之犯意，以所駕車輛擋在林振成機車
    前方，並下車徒手抓住林振成機車把手，不讓林振成騎車離
    去，出言要求林振成將上開領得點工款拿出來，惟林振成不
    理會郭春美，郭春美遂繼續與林振成拉扯其機車把手約四、
    五分鐘，而妨害林振成自由騎車離去之權利。
二、案經林振成訴由臺中縣警察局豐原分局移送臺灣臺中地方法
    院檢察署檢察官偵查起訴。
    理    由
壹、程序部分：
    按被告以外之人於審判外之陳述雖不符刑事訴訟法第 159條
    之1至之4之規定，而經當事人於審判程序同意作為證據，法
    院審酌該言詞陳述或書面陳述作成時之情況，認為適當者，
    亦得為證據；當事人、代理人或辯護人於法院調查證據時，
    知有刑事訴訟法第159條第1項不得為證據之情形，而未於言
    詞辯論終結前聲明異議者，視為有前項之同意，同法第 159
    條之 5定有明文。本案公訴人、被告於本院審判期日就以下
    所引用之證據，並未加爭執，且本院審酌該等證據作成之形
    式、取得之方式，均無瑕疵，及與待證事實具有關聯性等情
    況，認為適當，應得為證據，揆諸前開說明，當均具有證據
    能力。
貳、有罪部分：
一、訊之被告郭春美矢口否認有何強制犯行，辯稱：我當時雖有
    抓住林振成機車把手拉扯四、五分鐘的行為，但是我沒有要
    妨害林振成自由的意思，我當時是跟他說他拿走的「捷徑公
    司」款項49萬多元，員工好幾個人要領錢，需要這筆款項，
    他錢不拿出來也不發薪資給員工，所以我叫他要把錢拿出來
    等語。
二、經查：上述被告郭春美妨害林振成自由騎車離去等情，業經
    林振成於偵審中指證明確，復有郭春美上開供詞可憑，堪認
    屬實。按在民主法治社會中，遇有民事糾紛無法排解時，人
    人皆應循法律途徑救濟，斷不可自行以暴力手段解決，此為
    眾所皆知的基本法律常識。關於郭春美前開所辯，當時其係
    要求林振成將其所領得之「捷徑公司」點工款拿出來發薪一
    節，僅屬其犯罪動機之說明，其未能以和平、理性、合法之
    方式處理問題，冒然以暴力手段為人打抱不平，所為已構成
    以強暴妨害他人行使權利之強制犯行，其所辯上開事由，並
    不能阻卻其犯行之違法性，而僅得作為本院量刑時之參考。
    又關於公訴意旨所指郭春美拉扯林振成機車把手致該機車傾
    倒一節，依林振成及郭春美雙方說法，應係二人拉扯過程中
    ，林振成自行放手讓機車傾倒（見本院卷第54頁反面、14頁
    ），故郭春美雖有妨害林振成行使權利之強制犯行，但暴行
    手法僅止於犯罪事實欄所載情形，尚未達到公訴意旨所指將
    林振成之機車拉倒在地之嚴重程度。本案事證明確，被告郭
    春美上開犯行洵堪認定，應予依法論科。
三、核被告郭春美所為，係犯刑法第304條第1項之強制罪。爰審
    酌郭春美無不良素行（有臺灣高等法院被告前案紀錄表附卷
    可考），為國小畢業之智識程度（見警卷第2頁被告警詢筆
    錄受詢問人基本資料），被告之犯罪動機係為人打抱不平，
    未及深思，犯罪情節尚非重大，對告訴人產生之危害非鉅，
    不宜課予被告過重之刑罰等一切情狀，量處如主文所示之罰
    金刑，併諭知易服勞役之折算標準，以示懲儆。
參、無罪部分：
一、公訴意旨另略以：林振成與被告黃柏蒼於97年9月底合夥成
    立「誠昌企業社」，並推由林振成擔任「誠昌企業社」負責
    人。黃柏蒼於97年10月初，向林振成佯稱「全民清潔企業社
    」與「誠昌企業社」簽訂轉包契約，使林振成將「誠昌企業
    社」之大、小章及統一發票章共3顆印章交付黃柏蒼。黃柏
    蒼隨即基於行使偽造統一發票之犯意，蓋用前開「誠昌企業
    社」之統一發票章在97年9、10月編號BU00000000號之統一
    發票上，並持以向「全民清潔企業社」請領清潔點工款4305
    0元（內含營業稅2050元），足生損害於「誠昌企業社」。
    因認被告黃柏蒼涉犯刑法第210條之偽造私文書罪。
二、按犯罪事實應依證據認定之，無證據不得認定犯罪事實；不
    能證明被告犯罪者，應諭知無罪之判決，刑事訴訟法第154
    條第2項、第301條第1項分別定有明文。又事實之認定，應
    憑證據，如未能發現相當證據，或證據不足以證明，自不能
    以推測或擬制之方法，以為裁判基礎（最高法院40年臺上字
    第86號判例參照）。而認定犯罪事實所憑之證據，雖不以直
    接證據為限，間接證據亦包括在內，然而無論直接證據或間
    接證據，其為訴訟上之證明，須於通常一般之人均不致有所
    懷疑，而得確信其為真實之程度者，始得據為有罪之認定，
    倘其證明尚未達到此一程度，而有合理之懷疑存在，而無從
    使事實審法院得有罪之確信時，即應由法院為諭知被告無罪
    之判決（最高法院76年臺上字第4986號判例參照）。復按告
    訴人之告訴，係以使被告受刑事訴追為目的，是其陳述是否
    與事實相符，仍應調查其他證據以資審認。告訴人之陳述如
    無瑕疵，且就其他方面調查又與事實相符，固足採為科刑之
    基礎，倘其陳述尚有瑕疵，則在未究明前，自不得遽採為論
    罪科刑之根據；而所謂無瑕疵，係指被害人所為不利被告之
    陳述，與社會上之一般生活經驗或卷附其他客觀事證並無矛
    盾而言，至所謂就其他方面調查認與事實相符，非僅以所援
    用之旁證足以證明被害結果為已足，尤須綜合一切積極佐證
    ，除認定被告確為加害人之外，在推理上無從另為其他合理
    原因之假設而言（最高法院52年臺上字第1300號判例、92年
    度臺上字第5580號判決意旨參照）。
三、訊據被告黃柏蒼固坦承有上開持用「誠昌企業社」之統一發
    票章，蓋發97年9、10月編號BU00000000號之統一發票，並
    持以向「全民清潔企業社」請領點工款43050元等事實，惟
    堅詞否認有何偽造文書犯行，辯稱：我和林振成是合夥經營
    「誠昌企業社」，林振成當時知道我要開「誠昌企業社」的
    發票給「全民清潔企業社」與「捷徑公司」，因為開發票之
    前要先核算工人的出工數，才有辦法計算出發票請款金額，
    林振成當時有叫林美惠拿工時表跟他書寫的資料來跟我核對
    工時，之前我們都是如此作業。我有將「誠昌企業社」的大
    小章及發票章分別於97年11月11、12 日，歸還給林振成等
    語。
四、經查：告訴人林振成於審理時證稱：因為我是「誠昌企業社
    」的負責人，所以「誠昌企業社」的大小章及發票章，平常
    都是放在我這邊。我和黃柏蒼是在97年9月下旬說好要合夥
    開「誠昌企業社」，10月10幾日的時候，黃柏蒼跟我說要以
    「誠昌企業社」的名義跟「捷徑公司」簽清潔工作的合約，
    而跟我拿誠昌企業社大小章及發票章，後來實際上有作成這
    筆生意。又「誠昌企業社」與「全民清潔企業社」確有系爭
    BU00000000號發票所示這筆交易，當時我自己也擔任「誠昌
    企業社」的清潔工，提供清潔工勞務給「全民清潔企業社」
    即「全民清潔企業社」有對外承攬到清潔服務工作，再向我
    們「誠昌企業社」購買清潔工的勞務，由「誠昌企業社」提
    供清潔工到「全民清潔企業社」指定的工作地點工作。黃柏
    蒼去談這筆「誠昌企業社」與「全民清潔企業社」的交易時
    ，事先有告訴我，我也同意，所以我本人也才去工作。但後
    來「全民清潔企業社」支付給「誠昌企業社」的清潔點工款
    沒有入到「誠昌企業社」的戶頭，而被黃柏蒼以他另外成立
    的「萬承企業社」的名義領走等語（本院卷第53至54頁）。
    由上告訴人林振成所為證詞可知，被告黃柏蒼確係基於「誠
    昌企業社」合夥人身分，因處理「誠昌企業社」對外業務關
    係，向林振成取得「誠昌企業社」之大小章及發票章使用，
    且嗣確有為「誠昌企業社」攬得「捷徑公司」與「全民清潔
    企業社」二筆清潔工勞務交易，因此等交易確實有完成，而
    以「誠昌企業社」主要出資之合夥人身分，使用「誠昌企業
    社」之發票章，開立發票予「全民清潔企業社」，此自屬正
    當之合夥事業營業行為，而無任何非法盜用發票章及偽造文
    書可言。今告訴人係以其未取得「全民清潔企業社」43050
    元點工款為由提起本件告訴，然此純屬「誠昌企業社」對外
    交易完成後，合夥人間內部營業利益分配之民事糾葛，無從
    以之逆推黃柏蒼有擅自盜用發票章開立發票之偽造文書行為
    。況以，林振成雖與黃柏蒼合夥成立「誠昌企業社」並擔任
    負責人，然竟不履行合夥出資義務，而獨由黃柏蒼支付「誠
    昌企業社」絕大部分開銷達四十多萬元，且林振成將其所管
    理之「誠昌企業社」資金據為己有，臺灣臺中地方法院檢察
    署檢察官偵查結果，乃認林振成涉犯刑法第339條第1項詐欺
    取財及刑法第336條第2項業務侵占等罪嫌，而以98年度調偵
    字第605號起訴林振成在案（有該案影卷在卷可憑）。又林
    振成於審理時亦供認：臺灣臺中地方法院檢察署98年度偵字
    第4685號卷第5頁黃柏蒼所提出之墊付款明細表中，編號1-1
    的工程帽款19425元、1-3的保險費58160元、1-4的員工薪資
    費用373047元等確實都是黃柏蒼支付的；又其與黃柏蒼合夥
    的「誠昌企業社」僅有做到二筆生意，其中「捷徑公司」支
    付的款項492000元是由其取得，「全民清潔企業社」支付的
    款項43050元則由黃柏蒼取得等語（本院卷第54頁反面至第5
    5頁）。亦足見墊付「誠昌企業社」絕大部分營業支出款項
    之黃柏蒼，僅取得營收款項中之43050元；而未履行合夥出
    資義務之林振成，反而取得高達492000元的營收款項，對黃
    柏蒼而言，極不公平。是關於「誠昌企業社」合夥出資及營
    收款項分配問題，黃柏蒼顯是入不敷出、極為委屈，其顯無
    為貪取「全民清潔企業社」款項而偽造發票之犯意可言。此
    外，本院復查無其他積極證據足以證明被告黃柏蒼犯公訴意
    旨所指偽造私文書犯行，應認不能證明黃柏蒼犯罪，揆諸前
    揭法條及判例意旨，應為被告黃柏蒼無罪之諭知。
據上論斷，應依刑事訴訟法第299條第1項前段、第301條第1項，
刑法第304條第1項、第42條第3項，刑法施行法第1條之1，判決
如主文。
本案經檢察官周佩瑩到庭執行職務。
中    華    民    國    99    年    12    月    14    日
                  刑事第十庭  審判長法  官  張恩賜
                                    法  官  廖慧如
                                    法  官  蔡建興
以上正本證明與原本無異。
如不服本判決應於收受判決後10日內向本院提出上訴書狀，並應
敘述具體理由；其未敘述上訴理由者，應於上訴期間屆滿後20日
內向本院補提理由書（均須按他造當事人之人數附繕本）「切勿
逕送上級法院」。
                                    書記官  黃英寬
中    華    民    國    99    年    12    月    14    日
附錄本案論罪科刑法條
刑法第304條：
以強暴、脅迫使人行無義務之事或妨害人行使權利者，處三年以
下有期徒刑、拘役或三百元以下罰金。
前項之未遂犯罰之。

司法院資訊處製作；財團法人民間司法改革基金會備份。
